【裁判字號】    99,上易,119
【裁判日期】    990811
【裁判案由】    侵權行為損害賠償
【裁判全文】
臺灣高等法院高雄分院民事判決         99年度上易字第119號
上  訴  人  乙○○
被 上 訴人  甲○○
訴訟代理人  鍾夢賢律師
上列當事人間請求侵權行為損害賠償事件，上訴人對於民國99年
3 月19日臺灣高雄地方法院98年度訴字第2180號第一審判決提起
上訴，本院於99年7月28日言詞辯論終結，判決如下：
    主  文
原判決關於駁回上訴人後開第二項之訴部分，及該部分假執行之
聲請，暨訴訟費用之裁判（除確定部分外），均廢棄。
被上訴人應再給付上訴人新台幣柒萬伍仟元，及自民國九十八年
二月二十一日起至清償日止，按週年利率百分之五計算之利息。
其餘上訴駁回。
第一（除確定部分外）、二審訴訟費用，由被上訴人負擔十分之
二，餘由上訴人負擔。
    事 實 及 理 由
一、上訴人起訴主張：伊係高雄市○○區○○路都會園地社區大
    樓（下稱系爭大樓）住戶，被上訴人則為系爭大樓管理委員
    會主任委員。民國97年7 月30日10時30分至11時許，被上訴
    人在系爭大樓1 樓大廳向伊吐口水，並以「我吐你媽神經」
    公然辱罵伊，隨後又徒手打伊一巴掌，並自後方追打伊後腦
    部位，致伊受有頭痛、腦震盪、兩肩、左後背、右上臂疼痛
    及右上臂瘀青約2.5 公分等傷害，後續並引發焦慮、恐懼、
    失眠等症狀，精神上痛苦至鉅。爰依民法第184 條第1 項及
    第195 條第1 項規定，聲明請求被上訴人給付醫療費新台幣
    （下同）1,637 元、精神慰撫金500,000 元（傷害部分300,
    000 元、公然侮辱部分200,000 元），合計501,637 元，及
    自起訴狀繕本送達翌日起至清償日止，按年息5%計算之利息
    ，並願供擔保請准宣告假執行。
二、被上訴人則以：伊固有辱及追打上訴人，惟上訴人所稱其
    後腦被打出現腦震盪，且引發焦慮、恐懼、失眠等症狀，並
    非屬實，上訴人請求之精神慰撫金金額過高等語置辯。
三、原審經審理後，判命被上訴人給付上訴人26,637元（即醫療
    費1,637 元+ 傷害部分精神慰撫金20,000元+ 公然侮辱部分
    精神慰撫金5,000 元=26,637 元），及自98年2 月21日起至
    清償日按年息5%計算之利息，而駁回上訴人其餘請求。上訴
    人不服，提起上訴，並於本院聲明：(一)原判決關於不利於上
    訴人部分廢棄；(二)被上訴人應再給付上訴人475,000 元，及
    自刑事附帶民事起訴狀繕本送達翌日起至清償日止，按年息
    5%計算之利息；(三)第一、二審訴訟費用由被上訴人負擔。被
    上訴人則於本院聲明：(一)上訴駁回；(二)第二審訴訟費用由上
    訴人負擔。（至原審判決被上訴人敗訴部分，未據被上訴人
    上訴，已告確定）。
四、兩造不爭執事項：
  (一)上訴人係高雄市○○區○○路都會園地社區大樓（即系爭大
    樓）住戶，被上訴人係系爭大樓管理委員會之主任委員。
  (二)被上訴人於97年7 月30日10時30分至11時許，在系爭大樓1
    樓大廳向上訴人吐口水，並以「我吐你媽神經」公然辱罵上
    訴人，又徒手打上訴人一巴掌，並自後方追打上訴人後腦部
    位，致上訴人受有頭痛、兩肩、左後背、右上臂疼痛及右上
    臂瘀青約2.5 公分直徑大之傷害。
五、兩造爭點：
    上訴人所得請求之精神慰撫金以若干為適當？
    按慰撫金之核給需斟酌雙方身分、資力與加害程度，以定其
    相當之數額，最高法院51年台上字第223 號判例意旨可資參
    照。經查：
  (一)上訴人主張其遭被上訴人自後方追打腦部，造成腦震盪之傷
    害乙情，為被上訴人所否認。按腦震盪之常見症狀為頭痛、
    頭暈、噁心、耳鳴、視力減退等，如有嚴重頭痛、反覆嘔吐
    等情形，應立即送醫，此有台灣醫療網網路資料在卷可按。
    查，上訴人於97年7 月30日遭被上訴人毆、追打後，曾至健
    仁醫院就診，翌日仍因數度嘔吐、頭暈、噁心，經家人陪同
    以救護車送至健仁醫院，初步診斷為頭部損傷併合腦震盪（
    head injury with brain concussion ），而住院觀察，迄
    至同年8 月4 日下午3 時許病情穩定出院，出院診斷仍維持
    頭部損傷併合腦震盪，此有健仁醫院入院、出院病歷摘要及
    急診護理評估紀錄單在卷可稽（原審卷第143 、145 、148
    頁）。由是，以上訴人出現腦震盪常見之頭痛、頭暈、噁心
    等症狀，係在其遭被上訴人追打後腦部之翌日，受毆部位與
    病癥相關、症狀發生之時間點切近，堪認其確因遭被上訴人
    毆打後腦部而出現腦震盪之症狀。
  (二)被上訴人雖辯稱：依消防局救護人員填載之救護紀錄，就求
    救原因僅勾選「頭暈」而未勾選「噁心／嘔吐」（原審卷第
    144 頁）；又健仁醫院護理病歷關於「身體評估」欄，就腸
    胃部分並未勾選「噁心」、「嘔吐」之症狀（原審卷第155
    頁）；「住院病人跌倒危險因子評估表」於意識狀態係記載
    清醒（原審卷第156 頁背面）；上訴人入院後之97年8 月1
    日護理紀錄，於上午7 時記載「班內暫無頭痛、暈、噁心」
    （原審卷第157 頁），故可見上訴人遭被上訴人毆打後，並
    無嘔吐之情形，其所稱腦震盪係屬虛構等語。惟消防局救護
    人員係以緊急載運上訴人就診為其要務，救護紀錄僅係附帶
    供接收病人之醫療院所作初步參考，客觀上無從求其完整詳
    盡，且上訴人亦無權要求救護人員如何填載，故上開救護紀
    錄「求救原因（主要原因）」欄僅勾選頭暈而未勾選噁心或
    嘔吐，並不足以認定上訴人於97年7 月31日送醫當時無噁心
    、嘔吐症狀，亦無從遽論上訴人未受腦震盪之損傷。又健仁
    醫院護理病歷之「身體評估」欄，係就人體主要之組織或功
    能系統，如神經、皮膚、呼吸、腸胃、泌尿等予以區分，而
    上訴人從未主張其遭被上訴人毆打而引起腸胃系統不適，則
    健仁醫院護理人員未勾選腸胃項下之「噁心」、「嘔吐」等
    症狀，並無從推認上訴人未因頭部受毆而引起噁心、嘔吐。
    再者，腦震盪不必然出現意識不清之症狀，有上開網路資料
    可稽，且上訴人亦從未主張其於受毆後有意識不清之情狀，
    是則，健仁醫院「住院病人跌倒危險因子評估表」記載上訴
    人意識清醒，亦不足據為上訴人無腦震盪現象之判斷。復以
    ，健仁醫院護理紀錄單於97年8 月1 日上午7 時之護理紀錄
    固記載「暫無頭痛、暈、噁心」等情，惟同日晚間9 時（即
    21時）記載「左眼視力模糊、耳鳴」，翌日即97年8 月2 日
    上午10時30分記載「頭暈、左眼視力模糊」，晚間7 時（即
    19時）記載「頭暈」，以上各情有該等護理紀錄單在卷足憑
    （原審卷第157 頁正、背面）。而視力模糊、耳鳴亦同為腦
    震盪之常見症狀，已如前述。職是，足見上訴人於入住健仁
    醫院初期，頭暈、噁心之症狀或曾短暫消失，惟嗣後仍持續
    出現頭暈、視力模糊、耳鳴等腦震盪之通常症狀，迄至97年
    8 月4 日經醫師診視認病情穩定，始行出院。是故，自無從
    因97年8 月1 日上午7 時之護理紀錄記載其「暫無頭痛、暈
    、噁心」等情，而遽認其無腦震盪。綜上，被上訴人所辯前
    情，皆無可取。
  (三)上訴人另主張其遭被上訴人攻擊後，引發焦慮、恐懼、失眠
    、注意力缺乏等精神症狀，為被上訴人所否認。查，上訴人
    於97年8 月19日初次至精神科就診，主訴焦慮及恐懼已有2
    週（CHIEF COMPLAINT marked anxiety and fear for 2
    weeks ），並敘稱其於同年8 月初遭鄰居暴力攻擊後，感到
    焦慮、恐懼，並失眠、注意力缺乏等情（After conflict-
    ing with one of her neighbors and receive violent
    attack in early 08/2008, she had marked anxiety,
    fear, insomnia, poor concentration... ）；醫師診斷為
    憂鬱症（無法歸類為其他病症）（DRPRESSIVE DISORDER,
    NOT ELSEWHERE CLASSIFIED）、其他焦慮狀態（OTHER ANX-
    IETY STATES ），有高雄長庚紀念醫院病歷資料在卷可按（
    原審卷第163 頁背面）。惟依前開病歷資料所載，上訴人於
    受被上訴人毆、追打後約2 週，因焦慮、恐懼而至上開醫院
    精神科就診，固係事實；然其上開精神症狀是否即因受被上
    訴人毆打而引發，未據看診醫師為此診斷，且徵諸常情、事
    理，精神症狀之成因多端，亦難遽認被上訴人之毆、追打即
    係上訴人產生精神症狀之原因。據上，上訴人主張遭被上訴
    人毆打而引發前開精神症狀，尚難採取。
  (四)承上，本院審酌被上訴人因上訴人與其就系爭大樓管理之公
    眾事務意見相左，即率爾以肢體及言詞暴力攻擊上訴人，惟
    上訴人所受頭痛、腦震盪、兩肩、左後背、右上臂疼痛及右
    上臂瘀青約2. 5公分等傷勢，尚非極度嚴重，及被上訴人之
    言詞侮辱對上訴人人格之貶抑程度，並兩造均遭起訴判刑確
    定（被上訴人經原法院98年度審簡字第790 號判決以傷害、
    公然侮辱罪分別判處有期徒刑2 月、拘役50日；上訴人經本
    院99年度上易字第299 號判決以傷害、誹謗罪分別判處拘役
    20日、拘役30日，應執行拘役35日）；又上訴人為大學畢業
    ，目前從事幼教工作，每月新資約30,000元，名下有坐落台
    中市之房、地各一筆，價值合計約300,000 元，被上訴人則
    係高職肄業，目前擔任高雄市議員助理，年申報所得約320,
    000 元，名下有坐落高雄市楠梓區之房、地各一筆及自小客
    車1 部，價值合計約為1,500,000 元，業據兩造分陳在卷，
    復有稅務電子閘門財產所得調件明細表（原審卷12-26 頁、
    第109 頁、187- 188頁、本院卷第40頁）、戶籍謄本及在職
    證明書（原審卷第196-197 頁）附卷可憑等一身分地位切情
    狀，認原告身體及名譽受損之精神慰撫金，分別以80,000元
    及20,000元為適當。上訴人請求被上訴人就傷害部分再給付
    精神慰撫金60,000元（即80,000-20,000=60,000），就公然
    侮辱部分再給付精神慰撫金15,000元（20,000-5,000=15,00
    0 ）部分，合計75,000元（60,000+15,000=75,000），洵屬
    有據。逾此金額之請求，核非正當。
六、綜合前述，上訴人本於侵權行為法律關係，請求上訴人再給
    付4750,000元（傷害部分280,000 元、公然侮辱部分195,00
    0 元），及自98年2 月21日（即起訴狀繕本送達翌日）起至
    清償日止，按年息5%計算之利息，就傷害、公然侮辱部分，
    分別於60,000元、15,000元及均自98年2 月21日起算之法定
    遲延利息部分，為有理由，應予准許。逾此所為請求，為無
    理由，應予駁回。原審就上開應准許部分，為上訴人敗訴之
    判決，尚有未洽，上訴意旨求予廢棄改判，為有理由，爰由
    本院予以廢棄改判如主文第2 項所示。至於上訴人之請求不
    應准許部分，原審為上訴人敗訴之判決，經核於法並無不合
    ，上訴意旨求予廢棄改判，為無理由，應駁回其上訴。
七、本件事證已臻明確，兩造其餘攻擊防禦方法，無礙本件勝負
    之判斷，爰不一一論敘，附此敘明。
八、據上論結，本件上訴為一部有理由，一部無理由，依民事訴
    訟法第450 條、第449 條第1 項、第79條，判決如主文。
中    華    民    國    99    年    8     月    11    日
                            民事第三庭
                                審判長法官  張國彬
                                法      官  吳登輝
                                法      官  甯  馨
以上正本證明與原本無異。
本件不得上訴。
中    華    民    國    99    年    8     月    11    日
                                書  記  官  施耀程

司法院資訊處製作；財團法人民間司法改革基金會備份。
